臺灣橋頭地方法院民事判決
111年度訴字第541號
原      告  東峰國際建設有限公司

兼法定代理  
人          陳榮雲  
共      同
訴訟代理人  洪士宏律師
            蘇辰雨律師
被      告  台灣自來水股份有限公司第七區管理處

法定代理人  邱憲龍  
訴訟代理人  余政弘  
上列當事人間請求裝設量水器事件，本院於民國111年11月4日言
詞辯論終結，判決如下：
    主      文
原告之訴駁回。
訴訟費用由原告負擔。
    事實及理由
一、原告主張：原告東峰國際建設有限公司（下稱東峰公司）前
    興建門牌號碼高雄市○○區○○○路000巷00號、同路184巷20之7
    號及同路184巷20之8號等建物(以下分別以20號、20之7號、
    20之8號建物稱之，合稱系爭建物)，曾就系爭建物向被告申
    請供水，經被告安裝相關供水設備後，竟以量水器之裝設，
    未經坐落高雄市○○區○○段00000地號土地（下稱系爭土地）
    全體共有人同意為由，拒絕為系爭建物裝設量水器，致系爭
    建物迄今均無自來水使用，然系爭土地為計畫道路，依自來
    水法第61之2條第2項規定毋庸取得所有權人同意，被告自應
    為系爭建物裝設量水器。原告東峰公司已出售20之7號建物
    及20之8號建物予第三人，並有向買受人表示上開建物均有
    自來水可資使用，是就上開建物，係由原告東峰公司請求被
    告依自來水法第61條第1項規定裝設量水器。另20號建物業
    已移轉予原告陳榮雲，則由原告陳榮雲依自來水法第61條第
    1項規定，請求被告裝設量水器等語，並聲明：被告應為系
    爭建物裝設量水器。
二、被告則以：
　㈠原告東峰公司為興建系爭建物，向被告申請新裝用水，被告
    於108年6月19日受理用水申請，設計時發現該3戶管線須經
    過系爭土地，爰依被告公司營業章程第12條規定，請原告出
    具「使用他人土地同意書」，惟原告表示無法取得，基於水
    電為民生必需品，先同意原告以切結書方式辦理，受理後，
    被告員工於109年5月30日進場施工，惟當日系爭土地共有人
    即訴外人張簡炳昆之妻即向被告1910客服中心反映，埋設之
    供水管線經過他人土地，並於109年6月2日至被告鳳山服務
    所告知其目前與原告有共有物分割之官司刻正進行中，如該
    所逕行啟用裝表，將對被告提告，因事涉他人權益，故被告
    暫緩裝表啟用，請原告依被告公司營業章程規定取得地主同
    意或依相關法令辦理。
　㈡原告雖主張依自來水法第61條規定請求裝設量水器等語，惟
    依自來水法第58條及被告營業章程第12條規定，原告申請接
    用自來水，其須使用或通過他人之土地應取得所有權人或管
    理人之同意書，或外線使用他人土地依自來水法第61條之2
    規定取得確認有埋設權之證明文件。再者，土地所有權人之
    權益，為民法所保障，得自由使用、收益、處分其所有物，
    並排除他人之干涉。原告雖主張其依自來水法第61條之2有
    埋設管線之權利，惟依同條第4項規定，系爭土地所有權人
    既已提出爭執，原告應循上開法令規定確認權利後，再依同
    條第6項規定，原告埋設管線之權利始得確定，被告方得繼
    續施作新裝工程，而原告迄未提出系爭土地所有權人同意書
    或相關有埋設管線權利之文件。
　㈢復以，原告曾於111年1月26日提出定暫時狀態假處分，經裁
    定被告應裝設水表。惟嗣後經被告提起抗告後，由臺灣高等
    法院高雄分院111年度抗字第84號裁定廢棄原裁定，並已揭
    示自來水法第61條之2之權利非經實體爭訟無從認定，被告
    依營業章程第12條規定，暫時停止供水工程施作，難認有可
    歸責之事由。又除營業章程第12條規定外，原告陳榮雲於申
    請用水時提供之切結書亦切結：「具結人陳榮雲為辦理下列
    地址申請接用自來水，其用水設備外線及水表位置，如有使
    用或通過他人之土地，無論在施工期間或日後發生糾紛，均
    由具結人自行負責」等語，亦足證原告明知其為建物申請接
    用自來水埋設外線，應確保取得土地使用權且應自行負責處
    理糾紛。
　㈣另查，被告僅為一私法人，在遭遇土地所有權人爭執或抗爭
    並無任何權力可排除或處理糾紛，而爭執之法律關係存在實
    存在於原告與系爭土地所有權人間，在原告並未履行契約義
    務處理糾紛或確保埋設管線權利之情形下，竟反而提告請求
    被告在系爭土地所有權人已提出異議後裝設量水器，致被告
    公司與工程人員於侵害他人權益之疑慮下，其訴之聲明請求
    事項恐有違法之虞，故其訴訟顯無理由，其請求事項亦欠缺
    權利保護必要等語資為抗辯，並聲明：㈠原告之訴駁回；㈡如
    受不利判決，願供擔保請准宣告免為假執行。　　
三、得心證之理由：　　
　㈠按自來水用戶因接用自來水所裝設之進水管所使用土地為既
    成計畫道路或供公眾通行具有公用地役關係之公路、道路或
    現有巷道，且經直轄市、縣（市）主管機關核定許可挖掘埋
    設者，用戶免取得所有權人同意書或設定地上權，並得為必
    要之維護與更新，為自來水法第61條之2第項所明定。依其
    立法理由，係因土地若為既成道路，因政府早年未徵收，而
    存在私有土地，常因土地所有權複雜而無法取得所有權或設
    定地上權，致產生沿路居民無法供水之情事，爰於該項規定
    自來水用戶因接用自來水所裝設之進水管所使用土地為既成
    計畫道路，其經道路主管機關許可挖掘埋設者，用戶得免予
    取得所有權或設定地上權。是該條項適用之前提，即應以進
    水管所使用之土地為條文所列「既成計畫道路」、「供公眾
    通行具有公用地役關係之公路、道路」或「現有巷道」為限
    ，即屬當然。又該條項所指「既成計畫道路」之定義，參酌
    其他得使用土地之類型，均為已實際作為道路供通行使用之
    土地，是「既成計畫道路」亦應以已開闢完成而供通行使用
    之計畫道路為限，如僅經劃設為計畫道路，惟尚未實際開闢
    完成而供通行，即非屬「既成計畫道路」之範圍，此觀經濟
    部103年1月3日經授水字第10320217531號函就自來水法第61
    條之1所指「既成計畫道路」，解釋應為「已供通行之計畫
    道路」，有該函釋在卷可參（見本院卷第65頁），是同法第
    61條之2亦應為相同之解釋甚明。
　㈡本件原告雖主張系爭土地為開闢完成供通行之計畫道路，而
    有自來水法第61條之2第2項規定之適用，原告毋庸取得系爭
    土地所有權人同意即可要求被告裝設進水管及量水器云云，
    惟查，系爭土地為都市計畫計畫道路寬8公尺，目前無開闢
    計畫等情，有高雄市政府工務局新建工程處111年9月27日高
    市工新土設字第11172370600號函在卷可參（見本院卷第61
    頁），且依原告聲請定暫時狀態處分時檢附之現場照片，系
    爭土地僅有部分鋪設柏油，其餘部分尚有他人以水泥護欄圍
    繞（見本院110年度全字卷第93頁），堪認系爭土地應非屬
    業已開闢完成而供通行之計畫道路，自非自來水法第61條之
    2第2項所指之「既成計畫道路」，應無該條項之適用，原告
    此部分主張，顯有誤會。從而，系爭土地既無為前開規定之
    適用，自仍應取得土地所有權人之同意，被告始能裝設進水
    管及量水器。且被告營業章程第12條第1項規定：「用水設
    備如須使用或通過他人之土地、建築物或接用他人所有水管
    ，申請用水人應事先取得所有權人或管理人之同意書，或外
    線使用他人土地依自來水法第61條之2規定取得確認有埋設
    權之證明文件。如在施工期間或日後發生糾紛，由申請用水
    人自行負責」（見審訴卷第106頁），是被告於原告取得系
    爭土地所有權人同意前，拒絕為系爭建物裝設量水器，自屬
    於法有據。　　
　㈢至系爭土地雖經臺灣高雄地方法院108年度訴字第1176號分割
    共有物事件於111年3月11日判決分割後，鄰近系爭建物一側
    分歸原告取得，惟此已係被告拒絕裝設量水器及原告私自裝
    設量水器後所發生之事，自不影響被告先前拒絕裝設量水器
    為合法之認定。且依被告營業章程第39條規定有竊水行為證
    據確實者，被告得停止供水，如招致被告損失時，用戶須負
    賠償責任，停止供水原因消滅，用戶申請復水時，應先繳付
    應繳各項費用，始予復水（見審訴卷第110頁），是原告既
    因違犯自來水法第98條第1款之未經自來水事業許可，在自
    來水事業供水管線上取水罪嫌，並經臺灣高雄地方法院110
    年度簡字第3516號判決確定，有該刑事判決在卷可參，被告
    辯稱於原告繳清竊水費用前無法裝設量水器，亦非無憑，更
    堪認系爭土地經分割後，於原告仍未繳清竊水費用前，被告
    拒絕裝設量水器，仍屬有據。
四、綜上所述，系爭土地並無自來水法第61條之2第2項之適用，
    原告未取得系爭土地所有權人同意，被告拒絕施作量水器，
    於法並無不合，原告亦無從請求被告裝設量水器。從而，原
    告依自來水法第61之2條第2項、第61條規定請求被告為系爭
    建物裝設量水器，為無理由，應予駁回。
五、本件事證已臻明確，兩造其餘攻擊防禦方法及所提之證據，
    經審酌後於本件判決結果無影響，爰不逐一論述，附此敘明
    。
六、訴訟費用負擔之依據：民事訴訟法第78條、第85條第1項。
中　　華　　民　　國　　111 　年　　11　　月　　18　　日
                  民事第二庭  法  官  蕭承信
以上正本係照原本作成。
如對本判決上訴，須於判決送達後20日內向本院提出上訴狀。如
委任律師提起上訴者，應一併繳納上訴審裁判費。
中　　華　　民　　國　　111 　年　　11　　月　　18　　日
                              書記官  林慧雯